最高法院刑事判決　　　　　　　九十四年度台上字第五八八號
　　上訴人　台灣高等法院台南分院檢察署檢察官
　　被　告　甲○○
上列上訴人因被告偽造文書案件，不服台灣高等法院台南分院中
華民國九十一年三月一日第二審判決（九十一年度上訴字第九號
，起訴案號：台灣台南地方法院檢察署八十九年度偵字第六０五
七號），提起上訴，本院判決如下：
    主  文
原判決撤銷，發回台灣高等法院台南分院。
    理  由
本件原判決以公訴意旨略稱：被告甲○○基於意圖為自己不法所
有之概括犯意，明知其資力不足，仍冒用其妻鄭美英之名義為會
首或共同擔任會首，並偽造「鄭美英」署押於會單上，於民國八
十七年四月五日，邀集彭宏興等會員四十一人、每會新台幣（下
同）五千元，及馮誠才等會員四十一人、每會五千元之互助會二
組；同年九月五日，邀集陳冠霖等會員四十八人，每會五千元之
互助會一組；復於八十八年四月五日，邀集李海水等會員四十三
人、每會五千元之互助會一組。至八十九年三月二日，被告遭其
服務之公司解僱後，即無故停標，事後清查，始知被告連續冒用
其他會員名義偽造標單共六十九人，詐得會款數百萬元等情，因
認被告涉有偽造文書及詐欺等罪嫌。經審理結果，認不能證明被
告犯罪，爰維持第一審諭知無罪之判決，駁回檢察官在第二審之
上訴。固非無見。
惟查刑法第二百十條之偽造私文書罪，以無製作權人虛捏或假冒
他人名義製作內容不實之文書，為其構成要件之一。民間互助會
會首製作之互助會單，記載會首、會員之姓名、會款金額、起會
及標會等相關權利義務事項，交付會員以資憑信，性質上為私文
書。倘冒用他人名義為會首，製作內容不實之互助會單，即屬偽
造私文書。此與會首以自己名義邀集互助會，於互助會單上虛列
他人之姓名為會員，因係有權製作，而不成立偽造私文書罪；且
虛列之姓名，僅係會員識別之用，並非署押，亦不成立偽造署押
罪者不同。被告之配偶鄭美英於偵查中證稱：「我（是）家庭主
婦，我知道我先生有起會，但不知道用我名字來起會。」「我僅
知道他有用（起）會，但不知道是用我名義起會，且我也不同意
。」等語（見偵查卷第三十二頁反面、第三十九頁）。被告於偵
查中亦稱：「（問：四會由你冒用你太太名字起會？）是的，公
司規定不能用員工名字起會。」復於第一審法院供稱：「（問：
會單上你太太的名義，是否你代簽的？）是，他不知道我用他的
名義招會。」等語（見偵查卷第三十三頁、第一審卷第二十一頁
）。如果不虛，被告未經鄭美英同意，擅以其名義邀集互助會，
製作互助會單，能否謂不成立偽造私文書罪？自有再事探求餘地
。乃原判決對於上開不利於被告之證據，未加斟酌論敘，遽認被
告因其服務之公司禁止員工邀集互助會，乃以其妻鄭美英之名義
為會首，實際上係被告擔任會首，經營互助會一切事宜，所有會
員亦均知情，此係避免違反公司規定之舉，並無使鄭美英為會首
之意（見原判決第三面第三行至第十行、第五面第十行至第十二
行），資為被告無罪判決之論據，即嫌速斷。上訴意旨指摘原判
決違背法令，尚非全無理由，應認有撤銷發回更審之原因。案經
發回，台灣台南地方法院檢察署移送併辦部分（九十二年度偵字
第四八０一號），與本件有無裁判上一罪關係，宜一併審酌。
據上論結，應依刑事訴訟法第三百九十七條、第四百零一條，判
決如主文。
中　　華　　民　　國　九十四　年　　二 　 月　　三  　日
                      最高法院刑事第四庭
                          審判長法官  紀　俊　乾
                                法官  黃　正　興
                                法官  劉　介　民
                                法官  陳　東　誥
                                法官  趙　文　淵
      本件正本證明與原本無異
                                      書  記  官
中　　華　　民　　國　九十四　年　　二　  月　 十五   日
                                                      Ｅ
